【裁判字號】    94,易,1533
【裁判日期】    950331
【裁判案由】    妨害名譽
【裁判全文】
臺灣臺北地方法院刑事判決              94年度易字第1533號
公  訴  人  臺灣臺北地方法院檢察署檢察官
被      告  己○○
                    連絡地址：台北市○○區○○路141巷48
選任辯護人  楊嘉馹律師
上列被告因妨害名譽案件，經檢察官聲請以簡易判決處刑（九十
四年度偵字第一一六一○號），經本院審理後，認不宜以簡易判
決處刑，改依通常程序審理，判決如下：
    主  文
己○○散布文字，指摘足以毀損他人名譽之事，處拘役伍拾伍日
，如易科罰金，以佰元折算壹日。
    犯罪事實
一、己○○於民國九十四年五月間任職於壹傳媒出版有限公司（
    即壹週刊雜誌社，址設台北市○○區○○路一四一巷四八號
    ）調查組成員與主筆期間，因國立台北大學公共事務學院院
    長戊○○具名檢舉同任職該學院之公共行政暨政策系教授江
    岷欽於二○○一年六月六日，在台北大學公共行政系與推廣
    中心舉辦的「國家角色與治理型態」學術論文研討會中，所
    發表的一篇「新公共服務芻議」學術論文涉嫌以英翻中方式
    抄襲、剽竊美國公共行政學者 ROBERT B DENHARDT, JANET
    VINZANT DENHARDT夫婦發表之英文論文一事，進行查訪，並
    於九十四年五月二十六日前往台北大學公共事務學院院長戊○○辦公室採訪戊○○院長，採訪過程中戊○○提到公共行
    政暨政策學系博士班老師江岷欽教授、丙○○副教授在學生
    評分上的爭議，經學生向監察院陳情及有女學生因為成績的
    事情鬧自殺之事，惟未講細節，己○○認具新聞性，遂於九
    十四年五月三十一日又前往國立台北大學公共事務學院採訪
    博士班學生導師甲○○教授，欲得知更多之資訊，適該名博
    士班女學生欲向學校陳情成績之事亦在甲○○教授之辦公室
    ，甲○○教授遂告知己○○自行採訪該名女學生有關成績陳
    情之事，當日並又採訪校長乙○○、戊○○教授、江岷欽教
    授、丙○○副教授等人詢問有關論文抄襲及博士班學生陳情
    、女學生因為成績的事情鬧自殺之事，明知採訪過程中乙○○校長、戊○○院長、甲○○教授均未陳述該名女學生之必
    修課程「量化研究方法」之期末論文報告成績評論遭江岷欽
    教授、丙○○副教授「惡整」，該名女學生亦未指述丙○○
    副教授要其將論文報告交給江岷欽教授評閱才考慮讓其及格
    之事，僅因該名女學生陳述所撰寫的論文報告之評分過程很
    曲折，感覺未受到公平的待遇，心情沮喪，表示必修課被打
    零分，其博士學位就無法取得，勢必影響其前途發展，並哭
    訴無法理解江岷欽、丙○○老師對其之態度，在未經適當及
    必要之合理查證下，猶意圖散布於眾，在壹週刊雜誌之辦公
    室內撰寫有關江岷欽論文抄襲之相關文稿時，於文稿之其中
    小標題記載：「攜拍檔．惡整博士生」，並於該小標題之段
    落撰寫：「江岷欽在校內的鬥爭還擴及到學生。據甲○○表
    示，最近，一位博士班女學生向校方陳情，她遭到江岷欽惡
    整，因為江的『拍檔』丙○○教授要她把必修課程『量化方
    法』的書面報告，交給江評閱後才考慮讓她及格，結果江竟
    一再推說他沒時間看，逼她一度心情沮喪到想自殺。」等足
    以對丙○○之人格評價產生負面影響之文字內容，指摘丙○○未盡師職，漠視學生權益不實事項，刊載於九十四年六月
    二日發行之壹週刊雜誌第四十七頁，繼而再派送該期週刊至
    國內各大書局、便利商店等地對外販售，而散布文字，指摘
    上開足以毀損丙○○名譽之事。
二、案經丙○○提出告訴由台灣台北地方法院檢察署檢察官偵查
    聲請簡易判決處刑，經本院認不宜改依通常程序審理。
    理  由
一、訊據被告己○○對於九十四年六月二日發行之壹週刊雜誌第
    四十七頁，有關文稿中小標題刊載：「攜拍檔．惡整博士生
    」，及該小標題段落之內容係其撰寫之事實坦承不諱，惟否
    認有何誹謗犯行，辯稱：「…撰文的主要對象是江教授，內
    容關於江教授論文抄襲…查證瞭解的過程中從台北大學戊○○教授及校長乙○○知道有一位研究生的研究報告是由侯君
    教授指導…經過求證告訴人後，確實有把報告交給江岷欽評
    閱的事實，當時剛好林教授的辦公室，一方面求證林教授，
    一方面也訪問到當事人丁○○…（惡整部分是何人說的？）
    我是從甲○○、戊○○教授處得到類似的訊息，乙○○知道
    這個訊息，他說有寫一封信告誡告訴人；江岷欽、丙○○在
    查證過程表示，確實有一份丙○○教授指導學生的論文要給
    江岷欽評閱，這部分事實他們也確認。丁○○把過程講得更
    仔細…」九十四年六月二十七日偵查）、「…我是把林教授
    怎麼說，我就怎麼呈現。且我有經過查證，我是問甲○○教
    授，我亦問過學生丁○○…院長戊○○…乙○○校長求證過
    ，最後的時候，我跟當事人丙○○教授及江岷欽教授求證，
    學生丁○○有提出一份陳情書…我也看過了…甲○○教授、
    戊○○教授他們兩位都覺得給零分太荒唐，且受害的學生不
    只丁○○一位，還包括博士班的學生程中平…」（九十四年
    十一月十八日準備程序）、「…丁○○這件事情，是戊○○
    提到有一封E-MAIL提到有一個學生要自殺，我就因為這樣才
    去追蹤這件事情，我認為這件事情很嚴重，所以我才找了丁○○所陳情的相關人及其本人，那時候在第一時間我採訪了
    證人戊○○，我有特別問到有關侯教授與江教授這種對待學
    生的作法，是有問題的，我也請教了戊○○的意見，我印象
    中，戊○○確實有說『這種對待學生的作法是非常惡劣』，
    我後來查證了相關的人，查證之後，確認戊○○的說法與我
    查證的結果是一致的…」（九十四年十二月十六日本院審理
    ）、「…我查證太多人，有甲○○、乙○○、戊○○，丁○○，這過程是林教授給我的訊息，丁○○也在旁邊…我描述
    事情的時候，只能簡單的描述，江教授是公眾人物，侯教授
    也是公眾人物，整個主軸是在江教授身上。他是不是有聯合
    整學生，我是不清楚，在文章上，我必須要有所保留，經過
    證人的陳述之後，我們知道侯教授是有關連…」（九十五年
    一月十三日本院審理）、「…這個新聞從一開始，我聽到之
    後，我去問戊○○、丁○○、甲○○、乙○○，江岷欽、丙○○，我都有查證，我是根據事實，最後提到，學生權益受
    損事件，證人也都證實，這是個事實，我沒捏造，也沒有惡
    意的，我沒有妨害名譽…甲○○說與我判斷的不遠，他們說
    他們這樣的行為很惡劣，侯校長說侯教授要有愛心一點，檢
    察官在這一點上沒有做偵查，我是經過查證，綜合判斷之後
    ，才下惡整的標題，整篇報導只有一百多個字，該查證的我
    都查證了，總編要我寫出消息來源，我認為學生報告寫的不
    好，至少要給他壹個分數，這樣他才可以重修，侯教授給他
    零分，我才用惡整這兩個字…」（九十五年二月二十四日本
    院審理）等語。辯護人辯護主張：「…被告報導為事實，經
    合理查證，主觀無誹謗惡意，且報導內容屬公共利益或可受
    公評的事…本段係主要引述甲○○教授陳述內容而報導，根
    本非被告捏造或獨自評論之報導…」九十四年十一月十八日
    事答辯狀）、「…有無誹謗應從整篇文章去看，如果要誹謗
    侯教授，就會寫江、侯教授惡整學生，但沒有寫侯教授惡整
    學生，被告沒有主觀惡意有誹謗丙○○…查證與報導的段落
    與事實相符。報導提到惡整是講江岷欽不是講丙○○。柯女
    與被告的陳述，也是講這些對她是不公平…林教授說當時有
    用其他的用語，雖不是用惡整，但惡整的標語與他的認知相
    去不遠。戊○○也是說這樣做太可惡，太可惡比惡整更嚴重
    ，整篇報導與江岷欽有關，與侯教授無關，所以沒有誹謗…
    」（九十五年二月二十四日本院審理）。經查：
(一)、被告於九十四年五月間任職於壹週刊雜誌之調查組成員與主
    筆期間，因採訪江岷欽教授於「國家角色與治理型態」學術
    論文研討會中，所發表的一篇「新公共服務芻議」學術論文
    涉嫌以英翻中方式抄襲、剽竊一事，乃於九十四年五月二十
    六日前往國立台北大學公共事務學院院長戊○○辦公室採訪
    戊○○院長，獲悉公共行政暨政策學系博士班老師江岷欽教
    授、丙○○副教授在學生評分上的爭議，及有女學生因為成
    績的事情鬧自殺之事，而於撰寫標題「踢爆國代教授江岷欽
    論文抄襲」之文稿內其中一小標題註明：「攜拍檔．惡整博
    士生」，並於該小標題之段落撰寫：「江岷欽在校內的鬥爭
    還擴及到學生。據甲○○表示，最近，一位博士班女學生向
    校方陳情，她遭到江岷欽惡整，因為江的『拍檔』丙○○教
    授要她把必修課程『量化方法』的書面報告，交給江評閱後
    才考慮讓她及格，結果江竟一再推說她沒時間看，逼她一度
    心情沮喪到想自殺。」等文字內容，刊載於九十四年六月二
    日發行之壹週刊雜誌第四十七頁之事實，已據被告供明在卷
    ，並有九十四年六月二日發行之壹週刊雜誌之報導影本一份
    （九十四年度他字第四○○三號卷第五頁至第八頁）在卷可
    稽。
(二)、又前開整篇報導係以「踢爆國代教授江岷欽論文抄襲．電視
    名嘴、台北大學教授江岷欽，在五月十四日任務型國大代表
    選後，新添了一個新頭銜－國民黨國代，使他成為政、媒、
    學三名人，社會知名度攀上高峰；但在光鮮的外表下，他卻
    被指學術論文抄襲，抹黑打擊異己，惡整無辜學生」為議題
    ，並以「學媒政．光鮮搞三樓」、「放肆抄．九成五相同」
    、「遭舉發．完全不理會」、「上電視．酬勞掀波瀾」、「
    跨藍綠．政壇劈腿族」、「不避嫌．頻為姊護航」、「除異
    己．貴人不放過」、「攜拍檔．惡整博士生」為各段落標題
    ，僅其中「攜拍檔、惡整博士生」標題之段落論述：「江岷
    欽在校內的鬥爭還擴及到學生。據甲○○表示，最近，一位
    博士班女學生向校方陳情，她遭到江岷欽惡整，因為江的『
    拍檔』丙○○教授要她把必修課程『量化方法』的書面報告
    ，交給江評閱後才考慮讓她及格，結果江竟一再推說他沒時
    間看，逼她一度心情沮喪到想自殺。」內容，惟由於證人丙○○係台北大學公共事務學院碩、博士班「量化研究方法」
    課程之授課教師，自應親自對修上開課程之學生授課並指導
    、評閱學生之學習報告，然依上開報導內容，丙○○副教授
    不自行評閱修課學生之學習報告，推由非授課之江岷欽教授
    評閱後始考慮讓修課學生之成績及格，而江岷欽教授亦以沒
    時間為由推拖，致使修課學生因心情沮喪而有輕生念頭，不
    啻指摘丙○○不盡師職，罔顧學生權益，自足以貶損丙○○
    之人格評價。
(三)、而且，國立台北大學公共行政暨政策學系碩士班、博士班一
    年級必修課程－「量化研究方法」之九十二學年度第二學期
    課程結束時間較晚（九十三年八月），授課老師丙○○乃於
    九十三年十月間向修課同學表示可以九十三學年度第一學期
    前（九十三年一月三十一日）繳交期末報告，並於九十三年
    十月八日上簽呈以「課程實際訓練需要」向學校請求給予修
    該課程之學生撰寫報告之期限延至九十三年學年度第一學期
    止（九十四年一月三十一日），其延後繳交九十二年學年度
    第二學期之成績，研教組則以不符該校「授課教師繳交成績
    注意事項」第三條規定：「碩博士班學生成績，於次一學期
    開學後一個月內繳交」，擬駁回上開請求，並以研教組業於
    九十三年七月二十六日發函請丙○○老師儘速依規定繳交該
    授課成績，且經公共事務學院院長戊○○、系主任陳金貴、
    校長乙○○批核，授課老師丙○○副教授遂於九十三年十一
    月四日將碩、博士班所有尚未繳交報告之學生成績評為零分
    送交研教組，嗣經該碩、博士班因尚未繳交期末報告而成績
    經評定為零分之全體學生陳情，並於九十三年十二月十三日
    舉行導生會議決議請求校方同意其等於九十三年學年第一學
    期結束前繳交報告予授課老師評分，並援例辦理變更成績，
    台北大學公共事務學院公共行政暨政策學系於九十三年十二
    月十五日召開協調會後，而於九十四年一月二十五日系務會
    議決議同意尚未繳交報告之同學至遲於九十四年二月十五日
    前依授課老師規定繳交報告，由丙○○老師於評審報告後提
    更改成績案至系務會議討論，嗣經因尚未繳交期末報告而成
    績經評定為零分之全體學生依限繳交期末報告予丙○○副教
    授評閱，僅丁○○同學繳交之期末報告評定為五十分不及格
    外，其餘同學則均及格通過各情，已據證人丙○○、戊○○
    陳述在卷，並有九十三年十月八日簽、九十三年十月二十一
    日簽、九十三年十月二十八日函、丙○○老師各學期成績補
    交情況表、九十學年度第二學期、九十一學年度第二學期、
    九十二學年度第一學期「量化研究方法」學生選課資料查詢
    、台北大學公共事務學院公共行政暨政策學系開會通知（九
    十三年十二月六日）、博二生意見書、陳情書、國立台北大
    學公共行政暨政策學系辦公室用箋（九十四年一月二十五日
    ）、九十三年十一月十八日函、九十三年十一月四日簽、台
    北大學公共事務學院公共行政暨政策學系開會通知（九十三
    年十二月十三日）、電子郵件影本各一份（九十四年度他字
    第四○○三號卷第三十二頁至第三十七頁、第五十二頁至第
    六十一頁）、國立台北大學授課教師繳交成績注意事項、國
    立台北大學九十三年七月二十六日函、國立台北大學九十學
    年度第二學期、九十一學年度第一學期、九十二學年度第一
    學期無成績名單表影本各一紙（九十四年度偵字第一一六一
    ○號卷第十頁至第十五頁）在卷足稽。證人即告訴人丙○○
    亦否認有要學生丁○○將量化研究方法之學習報告交予江岷
    欽教授評閱後始考慮讓其及格一事，並表示：「…我是因為
    丁○○寫的報告，並不非常的好，也不清楚，所以我建議他
    去請教一些教師，包括江岷欽、孫本初老師等人，這些都是
    我建議他去的，並沒有叫江岷欽來評分，也沒有說江岷欽有
    評分的資格…我還給丁○○一些書籍可以查閱，且江教授是
    義務的…江教授有無協助丁○○也不會影響到成績，因為我
    是以是否符合學術標準來做判斷…在報導之前，被告去找江
    岷欽，被告說有人向他爆料，所以要來查證，當時江岷欽正
    在我的研究室，所以我就遇到被告及他帶來的攝影記者，主
    要被告大部分是在詢問江教授，有關我的部分，他只問到丁○○的事，我就詳細向被告說明丁○○成績評定的經過，也
    有說丁○○的報告，寫的不好…我會請學生去請教其他的老
    師是因為那幾位老師學有專精，這樣可以節省學生很多時間
    ，如果學生自己看書籍，有問題回來問我，我再教導他，學
    生會花費較多的時間。我們系上有規定，我繳交成績有期限
    ，必須在期限內將成績交給學校，所以我希望學生在短時間
    內可以將報告作改善…」（九十四年十二月十六日本院審理
    ）等詞。
(四)、雖然被告始終以對於前揭於壹週刊所發表之內容，於報導前
    有向乙○○、戊○○、江岷欽、甲○○及丁○○等人查證，
    且報導內容與事實相符等詞置辯。然而，證人甲○○於九十
    四年七月二十七日偵查時係證述：「…丁○○與其母親一同
    到我的研究室向我陳情有關學生成績的事…告訴人一直沒有
    辦法將學生九十二年第二學期的成績打出來，學校催他，他
    在九十三年十一月四日就先將學生的成績打零分交出去，理
    由是學校一直催他交成績，他事先答應學生報告可以延長九
    十四年一月三十一日再交，結果九十三年十一月的成績卻打
    零分…我把丁○○陳情事實轉述給己○○，『惡整』的用語
    不是我說的，也未告訴己○○要如何寫文章，我只是清楚的
    陳述事實…」等語，證人丁○○亦陳述「…報告交了後，侯
    教授有個別約談學生，我與侯教授在九十四年四月七日約在
    研究室見面…老師認為我不懂，叫我去找江岷欽教授，把報
    告讓江教授看，讓他指導，可是江教授沒空，讓我很焦急…
    主要的問題在於侯教授要我去找江教授，但江教授都沒有空
    ，江教授有透過吳復新教授要我去找孫本初教授，我都依老
    師的意思去作，但都得不到適度回應…」（九十四年六月二
    十七日偵查）、「…一開始是告訴我，江老師是因素分析的
    專家，只有叫我去找江老師…我所說的是侯教授叫我去找江
    老師，請他來看我的報告，因為他沒有時間看，我並沒有提
    到評閱及看過後才及格這樣的字眼，但我有提到『我覺得如
    果我沒有這樣照著去做，我就不可能及格…我要傳達的訊息
    是，因為同學在我背後說我壞話，造成二位老師對我印象不
    好，所以在我的量化研究這門課，打分數過程，我受到很大
    的委屈，這些種種因素加在一起，使我產生自殺的念頭…」
    （九十四年十二月十六日本院審理），均證述未告知有關「
    量化研究方法」課程之授課老師丙○○副教授要學生丁○○
    將其期末學習報告交予非授課之江岷欽教授評閱後始考慮讓
    其及格之內容，而且證人乙○○、戊○○於九十四年十二月
    十六日本院審理時亦均證述：「…被告那天來有問到我有關
    丁○○的部分，當時基本上我是在瞭解，我當天主要是在聽
    ，沒有直接回答，我只是表示教育機構老師應用愛心來愛護
    自己的學生…（你有無向被告提到丁○○向學校陳情他遭到
    江岷欽的惡整？）沒有…（你有無向被告表示丁○○的報告
    ，因為要交給江岷欽看才會及格，但是江岷欽沒有時間看，
    逼她想要自殺？）沒有…（丁○○當時陳情，及想自殺的事
    情，請問你有無作任何處理？）這件事情學校有處理，到現
    在還在處理…學校有學生申訴委員會討論，目前委員會還在
    處理，處理結果還沒有出來…」（乙○○）、「…當時有關
    丁○○的部分，我是根據丁○○的陳情，陳情的內容主要是
    因為：丁○○起先沒有交成績，侯教授就先打零分，後來丁○○得到成績是五十幾分，所以她的成績要由零分更正為五
    十幾分，而成績的更正要經過系所主管聯席會議才能通過，
    我要審查有關成績更正的事情，但是丁○○對於被打五十幾
    分的成績不滿意，所以有提出陳情書，我在之前有找過丁○○來談過關於處理分數的問題，因為分數的權限是在老師，
    但是丁○○可能誤會了…丁○○以為院可以處理這個問題，
    我是跟丁○○說…如果丁○○對成績不滿意，應該要循申訴
    管道處理，另外因為丁○○的陳情書裡面有提到，為何她對
    自己被打五十幾分不滿意的原因（提出丁○○陳情書附件）
    ，她附件裡面有寫到被打分數的時間表，有寫到她去政大找
    孫本初老師，而孫本初告訴丁○○，『報告沒有問題，而研
    判因為侯老師情緒問題，況侯師喜歡當掉學生是眾所皆知，
    任何老師的勸說他都不會買單，且因妳眼睛沒睜亮…』…」
    （戊○○）等，同樣均證述未告知有關「量化研究方法」之
    授課老師丙○○副教授要學生丁○○將其學習報告交予非授
    課之江岷欽教授評閱後始考慮讓其及格之內容。又據證人丁○○於九十四年五月二十七日撰寫之陳情書內容：「…依據
    『國立台北大學授課教師繳交成績注意事項」第六條規定，
    個人完全遵循侯師課程授課規定，即九十三學年度第一學期
    結束（九十四年一月三十一日）前繳交報告（有文為證）。
    況本課程甫於九十三年八月結束，但學生於期限未截止前，
    校方與侯師因故未能有充分溝通與協調，而致學生成績被評
    以零分，此作法似與行政法之『信賴保護原則』有悖，影響
    學生學習時程與生涯規劃…由學生與侯師溝通的過程而觀，
    本課程受到：1.教師情緒；2.夾雜指導教授選擇因素之影響
    ，其評量成績之正當性或待商榷，故實難以接受仍由侯師評
    量成績，而建議或可由其他具有相同專長之教師評量成績…
    依據上情，倘若學生被要求重修此科，恐仍難以過關，建請
    如需要求重修，能有不同教師開課選擇權…」（九十四年度
    他字第四○○三號卷第四十五頁），與附件（學生與候師溝
    通過程敘述）亦係記載：「…2004/11/04侯師以學生未繳交
    報告為由，欲送出零分之成績…2005/04/07學生依約前往師
    研究室，侯師表示我在寫什麼，師都看不懂，並要求學生於
    電腦旁之研究室白板上說明報告內容。然說明了一會兒，我
    頓覺頭痛欲裂，於是向師表示極不舒服，師表示可再另約時
    間說明報告內容，於是與師再約2005/04/11PM1:00於研究室
    碰面…2005/04/11師要求學生說明因素分析之過程，學生表
    示此處係於電腦中以SPSS程式RUN出來的，然師仍要求學生
    說明過程，學生只得於黑板上畫出SPSS程式畫面…師仍要求
    我對因素分析做說明，並言關於因素分析，所上江岷欽老師
    是專家，要學生去請教江師，且要求下次碰面時要將因素分
    析以電腦RUN一遍給師看…2005/04/11-2005/05/13期間於江
    師研究室附近只要一見江師即要求師給予指導，然一直未有
    回應…」（九十四年度他字第四○○三號卷第四十七頁、第
    四十八頁、第四十九頁），亦有陳情書及附件影本各一份可
    稽，無前揭報導內容所刊載之「丙○○教授要她把必修課程
    『量化方法』的書面報告，交給江評閱後才考慮讓她及格」
    之內容，由上可知，被告前揭報導內容顯然與事實有悖，且
    與所查證之對象即證人乙○○、戊○○、甲○○、丁○○、
    丙○○告知之內容亦不相符至明。
(五)、又按言論自由固為憲法所保障之基本權利，任何人或國家不
    應任意加以侵害，惟為維護個人隱私權，使之不受不合理之
    侵害，且為避免妨害他人名譽，刑法第三百十條乃訂有誹謗
    罪之處罰，目的即係在於賦予言論自由合理之約束及規範。
    誹謗罪之成立，除行為人在客觀上需有指摘或傳述足以毀損
    他人名譽之事外，尚須行為人在主觀上有毀損他人名譽之故
    意，方具構成要件該當性，而行為人是否具有主觀構成要件
    故意，須依行為當時之具體情況客觀判斷之。而「對於誹謗
    之事，能證明其為真實者不罰」，刑法第三百十條第三項前
    段明文規定，此係針對言論內容與事實相符者之保障，並藉
    以限定刑罰權之範圍，非謂指摘或傳述誹謗事項之行為人，
    必須自行證明其言論內容確屬真實，始能免於刑責。惟行為
    人雖不能證明言論內容為真實，但依其所提證據資料，認為
    行為人有相當理由確信其為真實者，倘無證據足證行為人係
    出於惡意之情況下，即應推定其係以善意為之（即所謂真正
    惡意原則），不能以誹謗罪之刑責相繩，亦有司法院大法官
    會議釋字第五○九號解釋足稽，並為刑法第三百十一條不罰
    事項之前提要件。然此號解釋所闡釋之意旨，亦為行為人應
    有相當查證過程，並有合理理由確信所發表之言論內容為真
    實，方符合善意之推斷。如行為人並未有任何查證作為，或
    其查證之事項與所發表之言論並無關連，縱然係針對刑法第
    三百十一條之事項為之，仍可認為行為人係基於真實惡意，
    而涉有誹謗罪嫌。又針對特定事項，依個人之價值判斷而提
    出主觀之意見及評論，縱其批評內容足令被批評者感到不快
    或影響其名譽，仍不構成誹謗罪，此乃因事實有能證明真實
    與否之問題，意見則為主觀之價值判斷，無所謂真實與否，
    在民主多元社會各種價值判斷皆應容許，不應有何者正確或
    何者錯誤而運用公權力加以鼓勵或禁止，僅能經由言論自由
    之市場機制，使真理愈辯愈明。但亦應注意辨別所謂行為人
    主觀之價值判斷及不實臆測或捏造未經查證事實之區別，如
    並非行為人主觀之價值判斷，而係不實之事實傳述，因與個
    人言論自由之價值判斷有異，並非個人意見之表達，實無保
    護之必要，仍有該罪之適用。
(六)、如前所述，被告所查證之對象即證人乙○○、戊○○、甲○○、丁○○、丙○○告知之內容，與陳情書之內容，並無丙○○副教授要其所教授之學生把必修課程『量化方法』的期
    末報告，交給江岷欽教授評閱後才考慮讓其及格之事；至於
    證人甲○○於九十四年十二月十六日本院審理時雖證稱：「
    …丁○○陳述完後，被告有問我一些問題，我看完了丁○○
    的陳情書，聽完了丁○○對被告的陳述後，我覺得侯教授在
    評定成績的過程中，確實如丁○○所說的狀況百出，過程曲
    折，身為一個博士班量化方法的研究老師，沒有辦法對該門
    課程單獨負起打分數的責任，而推給江教授，再推給政治大
    學的孫本初教授，結果孫本初的答覆…找了一個死對頭的教
    授，學生就平白無辜被犧牲，這是我身為博士班導師應該負
    起維護和捍衛學生學習自由的權利…我有很清楚的表示出這
    是侯教授處理的不當…我那時的看法是學生對於成績為何要
    如此卑微的求助。我當時覺得被告所說的惡整是離題不遠…
    」，然同時亦表示：「…我當時拿著丁○○的陳情書，我看
    完後，我只覺得這個過程太過離譜曲折，我當時才看到陳情
    書，才知道這個事情在當天的情形下，我並沒有時間去查證
    陳情書內容是否真實…我通知丁○○到我辦公室來隨後壹週
    刊記者即被告就到了，因此在我看到陳情書之前，我並沒有
    時間做查證…（記者當時有無詢問你江教授與侯教授之間的
    關係？）有，我當時回答就民國九十一年江教授選第二屆系
    主任的時候，選完的第二天，那時候我是推廣及進修中心主
    任，侯教授是當我的部屬，進修組組長，向我呈上一份辭呈
    ，我看完辭呈，打電話給侯教授，他說選江岷欽是我的朋友
    ，沒有選的就是我的敵人，說我沒有選江岷欽所以是敵人…
    」，顯然證人甲○○未對學生丁○○之陳情內容是否真實進
    行查證，而係就該陳情書內容如係真實時而為之評論，自不
    得據此為被告已為合理查證之有利證據，更何況證人甲○○
    、丙○○二人因教務、理念認知及價值觀不同而相處不融洽
    一事，為被告採訪過程中所知悉，此已據證人丙○○、甲○○、被告陳明在卷，且由被告供述：「…甲○○就告訴我那
    個女學生就是在旁邊的這位，他說有陳情書可以看…他叫我
    直接去問丁○○本人，因為她本人在現場，他對於這兩位教
    授的評分方式他很痛心，不能接受，他也協助丁○○向校方
    陳情…鼓勵丁○○勇敢的把事情說出來…我直接問江教授、
    侯教授…江教授沒有說什麼，是由侯教授出面跟我講，他說
    丁○○的報告裡面有夾禮卷，丁○○要賄賂他，這個學生有
    問題，我說學生可能是善意，你退還給他就好了，侯教授很
    在意這件事情……我有截稿時間的限制，而且兩造之間的關
    係人，我都有去問了，兩造的說法，我都有詢問…我認為經
    過查證後，我認為是事實的，我才寫進去…我認為學生報告
    寫的不好，至少要給他壹個分數，這樣他才可以重修，侯教
    授給他零分，我才用惡整這兩個字…」（九十五年二月二十
    四日本院審理），足見被告亦未經適當及合理之查證，又由
    於學校之成績評比方式，為授課老師於課程結束後，依指導
    內容及學生表現所為之判斷，為教授者個人意見之形成空間
    ，丙○○副教授因成績評比問題接受學校介入討論，成績評
    比過程及結果是否適當，是否違反授課教師繳交成績注意事
    項，應由學校、教授及學生間，依循學校自治之合法管道，
    尋求救濟及解決。尚無法僅以丙○○副教授要求學生請教其
    他老師，或其因成績評比問題，與學生及學校有討論及會議
    之召開，即行認定丙○○副教授係蓄意「惡整」學生，被告
    於前揭報導中刊載與所查證之對象即證人乙○○、戊○○、
    甲○○、丁○○、丙○○等人告知之內容不相符之丙○○副
    教授要其所教授之學生把必修課程『量化研究方法』的期末
    報告，交給江岷欽教授評閱後才考慮讓其及格之「丙○○教
    授要她把必修課程『量化方法』的書面報告，交給江評閱後
    才考慮讓她及格」內容，更以標題「攜拍檔．惡整學生」指
    摘丙○○副教授以「拍檔」之身分，與江岷欽教授共同「惡
    整」學生。再參酌被告曾向丙○○副教授查證，而丙○○副
    教授亦提供相當之資料，以便被告於報導中為平衡之記載，
    被告卻於報導中對於丙○○副教授提出之資料，隻字未提之
    情，亦據證人丙○○、被告供述在卷，益徵被告撰寫報導時
    ，為求新聞之辛辣及注目程度，刻意省略相當之事證，被告
    恣意推斷、捏造、想像丙○○副教授之主觀意圖，並訴諸於
    報導之犯罪故意及犯行，至為明顯。揆諸前開意旨，難認被
    告係基於善意為之。又觀此部分之內容表達，並非被告個人
    之意見評價，而係被告個人推測告訴人丙○○及案外人江岷
    欽之主觀意圖（惡整）及犯行（評閱），亦非前揭意見表達
    之保護範圍內，雖前揭報導內容為高等教育學生權益事項之
    報導，為可受社會公評之事，但被告既報導之內容不真實，
    且非基於善意為之，自無刑法第三百三十條第三項前段、第
    三百十一條之適用。
(七)、綜上所述，被告身為媒體工作者，未為適當及合理查證，復
    刊載與查證結果不相符之內容，指摘足以毀損告訴人丙○○
    副教授名譽之事，顯已違犯刑法第三百十條第二項之加重誹
    謗罪，是知被告前揭辯解與辯護人之辯護主張均不足採，
    本件事證明確，被告犯行堪予認定，應依法論科。
二、核被告所為，係犯刑法第三百十條第二項之加重誹謗罪嫌。
    爰審酌被告身為媒體工作者，雖負有為民揭陋掀弊，報導不
    公不義事項之社會功能，但仍應時刻警惕身為社會公器之使
    用人，撰寫之一文一字影響社會觀感，功效宏大，應於報導
    前有合理之查證過程，有相當確信後再行報導，亦方符合憲
    法保障言論自由之真諦。惟其卻於報導中刊載與查證結果不
    符之內容，並捏造，揣摩告訴人丙○○副教授有與江岷欽教
    授分工「惡整」學生之不實事項，使單純之校園自治事項，
    變成媒體週刊再創銷售風潮之工具，並罔顧被報導人要求平
    衡報導之權利，明顯濫用社會公器，對於丙○○副教授之名
    譽，固足以造成相當程度之損害，惟縱觀該報導全文，尚非
    以指摘前述事項為重點，該足以貶損他人名譽之文字部分，
    比例尚不大，暨被告犯罪後之態度等一切情狀，認公訴人求
    處被告有期徒刑之刑，尚嫌過重，爰斟酌上情，量處如主文
    所示之刑，並為易科罰金折算標準之諭知。而被告用以散布
    誹謗言論之九十四年六月二日發行之壹週刊雜誌，如已售出
    ，則係各該盤商、消費者所有之物，如尚未售出，則係出版
    商「壹傳媒出版有限公司」所有之物，均非被告所有之物，
    故均不為沒收之諭知，併此敘明。
據上論斷，應依刑事訴訟法第四百五十二條、第二百九十九條第
一項前段，刑法第三百十條第二項、第四十一條第一項前段、罰
金罰鍰提高標準條例第一條前段、第二條，判決如主文。
本案經檢察官高怡修到庭執行職務。
中    華    民    國    95    年    3     月    31    日
                          臺灣臺北地方法院刑事第十庭
                              審判長法  官  林婷立
                                    法  官  黃雅芬
                                    法  官  林柏泓
如不服本判決，應於判決送達後十日內，向本院提出上訴狀。
以上正本證明與原本無異。
                                    書記官  劉新怡
中    華    民    國    95    年    3     月    31    日
附錄本案論罪科刑法條全文：
中華民國刑法第三百一十條(誹謗罪)
意圖散布於眾，而指摘或傳述足以毀損他人名譽之事者，為誹謗
罪，處一年以下有期徒刑、拘役或五百元以下罰金。
散布文字、圖畫犯前項之罪者，處二年以下有期徒刑、拘役或一
千元以下罰金。對於所誹謗之事，能證明其為真實者，不罰。但
涉於私德而與公共利益無關者，不在此限。


司法院資訊處製作；財團法人民間司法改革基金會備份。
